【裁判字號】    95,訴,247
【裁判日期】    950802
【裁判案由】    補助費
【裁判全文】
臺中高等行政法院判決
                                九十五年度訴字第二四七號
                              .
原      告  甲○○
訴訟代理人  何志揚  律師
被      告  內政部警政署保安警察第四總隊
代  表  人  乙○○
訴訟代理人  陳世煌  律師
            黃俊昇  律師
上列當事人間因補助費事件，原告不服公務人員保障暨培訓委員
會中華民國九十五年二月十四日九五公審決字第○○一九號復審
決定，提起行政訴訟。本院判決如下︰
    主  文
原告之訴駁回。
訴訟費用由原告負擔。
    事  實
甲、事實概要：緣原告現職被告第一大隊中隊長，於民國六十六
    年間獲准配住被告（當時為台灣省保安警察第一總隊第一大
    隊，於七十九年一月一日改隸內政部警政署並擴編為該署保
    安警察第四總隊）經管之國有眷舍。原告於七十六年六月廿
    五日調任彰化縣警察局，並於七十七年十二月廿三日調回被
    告任職，於調任期間及調回原單位後均居住於原有眷舍。嗣
    原告依被告九十四年二月十七日保四後字第○九四○○○一
    七二○一號函，提出自願繳回原配住國有眷舍辦理騰空標售
    並請領一次補助費，經被告以原告曾於七十六年六月廿五日
    調離被告，不符中央各機關學校國有眷舍房地處理要點第三
    點所定合法現住人之要件為由，而以九十四年七月七日保四
    後字第○九四○○○七一八三號函否准其補助費之核發。原
    告不服，提起復審遞遭駁回，遂提起本件行政訴訟。
乙、兩造聲明：
一、原告聲明求為判決：
  (一)先位聲明：原處分及復審決定均撤銷。
  (二)備位聲明：被告應給付原告新台幣（下同）一百八十萬元。
二、被告聲明求為判決：原告之訴駁回。
丙、兩造之陳述：
壹、原告起訴意旨略以：
一、依行政院八十八年十二月八日訂頒之事務管理規則第二百四
    十九條第二項及警政署九十二年九月四日修正後警察機關宿
    舍管理要點第七點規定，如為相隸屬機關及其相互間調任或
    因機關精簡、整併、裁撤或改制者，即非中央各機關學校國
    有眷舍房地處理要點（下稱眷舍房地處理要點）第三點第一
    項第五款所稱之調職。又七十二年四月廿九日行政院訂頒之
    事務管理規則第二百四十九條雖無上開規定，然仍應為如此
    限縮解釋，否則僅因機關間之調任借用又未因此而遷換宿舍
    ，即認屬調職而非合法現住人，自欠公允。又依眷舍房地處
    理要點第三點第一項第五款對照同條點項第二款規定，第五
    款所稱之調職，應指公教人員已調離當時現職，尚不包括曾
    調職但又回復現職之情形在內。原告自六十六年起即配住被
    告國有眷舍，雖曾於七十六年六月廿五日調任彰化縣警察局
    ，惟隨即於七十七年十二月廿三日調回被告，本非屬調職人
    員。況上開二單位均隸屬於當時台灣省警務處，是原告雖有
    調任，但並非調職。雖經鈞院向彰化縣警察局函查結果，原
    告調任彰化縣警察局時，彰化縣警察局與台灣省保安警察第
    一總隊第一大隊間並無訂立任何契約或借據，然原告確未因
    調任彰化縣警察局而配住新眷舍。況原告調任時如已屬調職
    人員而非屬合法現住人，被告即應依當時之事務管理規則第
    二百四十九條第二項規定，於原告調職三個月內進行催討議
    處。被告既未催討，亦未依國有眷舍及眷舍房地加強處理方
    案柒之處理期程及步驟二(二)1.（１）之規定於九十二年六月
    卅日前提起訴訟收回，反而於八十七年四月廿八日與原告就
    相同眷舍經公證簽訂眷舍房地借用契約（此為被告所不爭）
    ，足見原告並非調職人員，自符合眷舍房地處理要點第三點
    第一項合法配住人之要件。
二、次依司法院大法官會議釋字第五五七號解釋意旨及眷舍房地
    處理要點第七點賦予符合一定要件之眷舍合法現住人請求發
    給一次補助費之公法上請求權之旨，眷舍借住人向眷舍管理
    機關提出核發一次補助費申請，經該機關審查是否符合處理
    要點所定要件，並據以決定是否造冊送執行機關住宅及福利
    委員會請領，乃該機關居於高權之地位所為之公法上決定，
    為行政處分（九十一年度各級行政法院行政訴訟法律座談會
    研討結果及台北高等行政法院九十三年度訴字第一七二五號
    判決參照）。被告九十四年二月十七日保四後字第○九四○
    ○○一七二○一號函已明示原告如在九十四年五月四日前遷
    出騰空即可檢具文件向被告辦理請款，並無載明補助費之發
    給仍須經被告審查後而定等文字，顯係准予一次發給原告補
    助費之授益性行政處分。而被告事後又另以九十四年七月七
    日保四後字第○九四○○○七一八三號函否准發給，顯然已
    變更原核准處分之法律效果，自屬公法上具體事件所為之決
    定或其他公權力措施，而對外直接發生法律效果之單方行政
    行為，當屬行政處分無疑。被告抗辯上開九十四年二月十七
    日函文僅為觀念通知，自屬無據。
三、行政行為應受法律及一般法律原則之拘束，且應以誠實信用
    之方法為之並保護人民正當合理之信賴，行政程序法第四條
    及第八條已有明文。按國有眷舍處理作業要點4.2.3.及國有
    眷舍及眷舍房地加強處理方案第陸、柒點規定，眷舍房地如
    發生占用或被占用情形，應先予排除後再辦理一次補助費核
    定事宜，且無權占用或現住人不合續住資格者，應於九十二
    年六月卅日前提起訴訟收回。被告不僅未為前揭處理，反而
    函知原告行政院已核定本件辦理一次補助費具領，繼而通知
    原告參加九十二年九月四日國有眷舍及眷舍房地加強處理方
    案現住戶說明會會議，甚至發函要求原告前往於系爭具領清
    冊上蓋章（證人丙○○已證稱被告確有製作補助費具領清冊
    ，原告亦有在該清冊蓋章，且該具領清冊上並無原告調職之
    相關註記等語）。又被告於九十二年九月四日會議中並未告
    知現住戶（包含原告）須具備合法現住人之資格始得請領一
    次補助費，其會議記錄未有隻字提及上情，該會議決議方案
    六更無定義何謂合法現住人。然觀該方案陸二(四)中載有「依
    法訴追」等語，可知所謂合法現住人應指非屬行政院八十二
    年十二月二日台八二人政肆字第四八三○九號函規定非法占
    用眷舍者，配住眷舍期間調職並不包括在內。且當時眷舍房
    地處理要點亦尚未制定（該要點係於九十二年十二月十日始
    制定公布）。是縱認原告曾於配住眷舍期間調職，然被告辦
    理本件眷舍騰空標售召開現住戶說明會議時之法規，並無「
    配住期間調職」即非屬合法現住人之條件。被告前揭具體行
    為，已使原告產生合理信賴自身為合法現住人，不僅有信賴
    基礎（被告九十四年二月十七日保四後字第○九四○○○一
    七二○一號函授益行政處分），更有信賴表現（原告依被告
    指示於九十四年五月四日前自動騰空遷讓眷舍），亦無行政
    程序法第一百十九條信賴不值得保護之情形。惟被告卻逕以
    九十四年七月七日保四後字第○九四○○○七一八三號函作
    成否准原告一次補助費請求之行政處分，該處分顯然已違反
    信賴保護原則，具重大瑕疵而屬違法。
四、又縱認被告得廢止或撤銷九十四年二月十七日保四後字第○
    九四○○○一七二○一號函，惟：(一)倘被告所作成之上開行
    政處分為授益之合法行政處分，然該處分書上並無載明廢止
    權之保留，且原告亦無未履行附負擔之情事（原告確實於九
    十四年五月四日前遷出系爭眷舍，此為被告所不爭執），更
    無行政程序法第一百二十三條各款之情形，則依同條規定，
    被告自不能事後廢止該行政處分。(二)倘被告所作成者係授益
    之違法行政處分，然原告並無行政程序法第一百十九條第一
    、二款之情形（此為被告所不爭）。被告雖辯稱原告有同條
    第三款明知系爭行政處分違法或有因重大過失而不知之情形
    ，且原告自承參加九十二年九月四日會議時已知悉必須具備
    合法現住人之資格始得請領一次補助費等語，惟證人丙○○
    已證稱該會議僅現住人即可參加，被告更於其行政訴訟答辯
    (二)狀中自認該會議並未認定原告屬合法現住人資格及開會當
    時眷舍房地處理要點尚未制定等情，再者，並無任何事證證
    明原告有明知或重大過失不知合法現住人係指非調職情形亦
    已如前述，則原告之信賴自應受保護。又原告於九十四年五
    月四日即自動將家中所有物品搬遷並租屋而居，原認可領取
    一次補助費用以買受新屋居住，卻因被告事後違反誠信而變
    卦，則被告撤銷該違法行政處分所節省者僅為一百八十萬元
    ，原告所受之損害顯然大於被告欲維護之公益，依行政程序
    法第一百十七條及第一百十九條規定，被告自不得撤銷該違
    法行政處分。退步言之，縱認原告信賴利益並無大於撤銷所
    欲維護之公益，然因原告之信賴值得保護，是原告亦得依同
    法第一百二十條之規定，請求被告給付該處分存續可得之利
    益即相當於一百八十萬元之補償，且由於請求之基礎事實同
    一，訴訟標的之行政處分涉及金錢或其他代替物之給付，爰
    依行政訴訟法第一百九十七條及第一百十一條第一項規定，
    追加如備位聲明所示。
貳、被告答辯意旨略以：
一、按原告已自承其於七十六年六月廿五日調派至彰化縣警察局
    之事實，且事務管理規則對調（離）職人員亦無得續住宿舍
    之規定，並明定應於三個月內遷出（行政院人事行政局（七
    四）局肆字第一八七四一號函）。又彰化縣警察局與被告前
    身（台灣省保安警察第一總隊第一大隊）為各自獨立機關並
    有獨立預算，非相隸屬機關。況縱為相隸屬機關間之調任，
    依事務管理規則第二百四十九條第二項規定，仍須因業務需
    要，經新任職機關協商原任職機關，訂立契約或書立借據相
    互借用者，始不受於期間內遷出之限制。經鈞院向彰化縣警
    局函查結果，原告於該局服務期間並未向其借住眷舍，該局
    與被告間亦未訂立任何契約或借據。故原告自調職時起，已
    不符配住資格，其又未於三個月內自行搬遷而繼續佔用眷舍
    ，當不符眷舍房地處理要點第三點第一項第五款所稱「非調
    職」之合法現住人之資格。再者，於原告調職後被告未向原
    告催討眷舍，係因當時被告承辦人員未辦理所致，且因原告
    於七十七年十二月廿三日又調回原單位，被告為落實管理，
    方於八十七年四月廿八日與原告就眷舍簽訂眷舍房地借用契
    約並經公證，然原告非法占用之事實，並不會因此補正。又
    兩造間關於眷舍之使用借貸關係，已因原告調職而終止（最
    高法院四十四年台上字第八二號判例參照），當時雖未要求
    原告搬遷，然因原告嗣後調回原單位，且該眷舍當時並未有
    其他用途，被告暫時准其續住，僅係司法院大法官會議釋字
    第五五七號解釋所稱之權宜措施。是原告借住之時間點應自
    調回被告後重行起算，亦不符合眷舍房地處理要點第三點第
    一項第一款所規範「於七十二年五月一日以前依法配（借）
    住眷舍」之規定。
二、按行政法上信賴保護原則之適用，須具備信賴基礎、信賴表
    現、信賴值得保護（行政程序法第一百十九條規定參照）三
    要件。司法院釋字第五二五號解釋雖認行政法規之廢止或變
    更，應兼顧規範對象信賴利益之保護。但亦特別指明純屬願
    望、期待而未有表現其已生信賴之事實者，則欠缺信賴要件
    ，不在保護範圍。本件並無信賴基礎，亦無任何信賴事實，
    且被告於九十二年九月四日召開說明會討論眷舍是否保留繼
    續使用意見案時，已提供「研商本總隊眷舍房地加強處理方
    案會議資料」，於該資料四提案並明列合法現住人需具備之
    資格，而原告亦自承其有參加該次會議，則其於當時即已知
    悉其必須具備合法現住人之資格始得請領一次補助金。又開
    會當時眷舍房地處理要點尚未發布，但於前揭要點未訂定前
    ，處理相關案件係依據「中央各機關學校國有眷舍房地處理
    辦法」（五十八年發布，九十二年十二月八日廢止），而該
    辦法第三條本即有規定合法現住人之要件，並於同條第一項
    第五款定有「非調職」之規定，是原告所稱「非調職」係九
    十二年十二月十日後始行增列，並非可採。原告既對自身調
    職之事實知之甚詳，即當明知其不具備合法現住人資格，則
    原告顯無信賴值得保護之情形，其訴稱有信賴保護原則之適
    用等語，並無足採。
三、原告另訴稱被告已審核其為合法現住人身份，並因此參加九
    十二年九月四日會議等語，惟該會議僅為被告國有眷舍及眷
    舍房地加強處理方案現住戶說明會，目的係執行國有眷舍處
    理方案而徵詢現住戶之意見，原告於當時參加會議係因居住
    於該處，並非因此認定原告屬合法現住人。且由該會議結論
    「另有關各住戶之權益，應由各住戶準備及蒐集，如有問題
    洽業務單位辦理。」亦可得知說明會當時並未認定原告是否
    具有合法現住人資格。況關於補助費之請領，依眷舍房地處
    理要點第七條規定，須俟主管機關核准辦理「騰空標售」後
    ，始有由各機關學校依權責認定是否為同要點第三點所稱合
    法現住人之必要。行政院係於九十四年二月五日方核定同意
    辦理騰空標售，並指示眷舍合法現住人之認定，由眷舍經管
    機關依眷舍房地處理要點第三點規定辦理，是於前揭會議開
    會時，尚未有認定合法現住人之標準，更未核准騰空標售，
    當無可能請領一次補助費。故原告訴稱被告於九十二年已認
    定原告屬合法現住人等語，並非事實。
四、至原告訴稱被告九十四年二月十七日保四後字第○九四○○
    ○一七二○一號函為行政處分乙節，按官署就某一事件之真
    象及處理經過，通知當事人並未損及任何權益，乃典型之觀
    念通知而非行政處分（最高行政法院五十九年判字第七九號
    判決參照）；又囑當事人提出證據，證明其營業狀況，以憑
    核發證明，並非為行政處分（最高行政法院五十三年判字第
    二三○號判例參照）。按上開函文僅係通知原告等二十四戶
    「現住人」系爭眷舍業經行政院函核准辦理騰空標售，及住
    戶如騰空後請持身分證、全戶戶籍謄本四份、印鑑逕向保四
    總隊後勤組小隊長丙○○「洽辦」請款事宜，並非認定各住
    戶已符合合法現住人要件而予發放補助費。且既曰「洽辦」
    ，當指洽詢辦理，是否准予領取補助費因未經被告審核，仍
    屬未定之數。況發放補償費與否，仍應於當事人提出相關文
    件申請，由被告本於權責覈實審定符合後，始填具具領清冊
    送請執行機關請領，且原告行政訴訟準備狀理由一亦主張必
    須「先由眷舍借住人向管理機關提出申請後，再由機關審查
    是否符合要件，而後據以決定是否造冊送往執行機關請領」
    等語。是上開函文並未直接發生法律上之效果，應僅為作成
    行政處分之準備行為或行政先行行為，而屬觀念通知，並非
    行政處分。
    理  由
一、本件原告現職被告第一大隊中隊長，於六十六年間獲准配住
    被告經管之國有眷舍。原告於七十六年六月廿五日調任彰化
    縣警察局，並於七十七年十二月廿三日調回被告任職，於調
    任期間及調回原單位後均居住於原有眷舍。嗣原告依被告九
    十四年二月十七日保四後字第○九四○○○一七二○一號函
    ，提出自願繳回原配住國有眷舍辦理騰空標售並請領一次補
    助費，經被告以原告曾於七十六年六月廿五日調離被告，不
    符眷舍房地處理要點第三點所定合法現住人之要件為由，而
    以九十四年七月七日保四後字第○九四○○○七一八三號函
    否准其補助費之核發。原告不服，循序提起行政訴訟。
二、按本件原告與被告間關於宿舍之配住關係，固為民法上之使
    用借貸，屬私法關係，惟原告係以其配合國有眷舍「謄空標
    售」方案，申請一次補助費，為被告以原告已有調離職情形
    ，以不合眷舍房地處理要點三、(五)之規定，認資格不符，予
    以否准，原告對之不服，所為之爭執，自係對於被告就原告
    申請領取補助費，是否合資格所生之爭議。按原告是否合申
    請補助費之資格，係經被告依相關法規認定，而不許原告之
    申請進入給予補助費程序之情形，並非對於兩造間是否有使
    用借貸關係之私法關係上爭執，是原告對上開爭議，自得依
    法提起行政爭訟，合先敘明。
三、原告訴稱：(一)原告自六十六年起即配住被告國有眷舍，雖曾
    於七十六年六月廿五日調任彰化縣警察局，惟隨即於七十七
    年十二月廿三日調回被告任職，況上開二單位均隸屬於當時
    台灣省警務處，依行政院八十八年十二月八日訂頒之事務管
    理規則第二百四十九條第二項及警政署九十二年九月四日修
    正後警察機關宿舍管理要點第七點規定，是原告雖有調任，
    但並非調職。又原告調任後，被告未依當時之事務管理規則
    第二百四十九條第二項規定，於原告調任三個月內進行催討
    議處，亦未依國有宿舍及眷舍房地加強處理方案柒之處理期
    程及步驟二(二)1.（１）之規定於九十二年六月卅日前提起訴
    訟收回，反而於八十七年四月廿八日與原告就相同眷舍經公
    證簽訂眷舍房地借用契約，足見原告並非調職人員，自符合
    眷舍房地處理要點第三點第一項合法配住人之要件。另被告
    函知原告行政院已核定本件辦理一次補助費具領，繼而通知
    原告參加九十二年九月四日國有宿舍及眷舍房地加強處理方
    案現住戶說明會會議，甚至發函要求原告前往於系爭具領清
    冊上蓋章，被告於九十二年九月四日會議中並未告知現住戶
    （包含原告）須具備合法現住人之資格始得請領一次補助費
    ，被告前揭具體行為，已使原告產生合理信賴自身為合法現
    住人，不僅有信賴基礎（被告九十四年二月十七日保四後字
    第○九四○○○一七二○一號函授益行政處分），更有信賴
    表現（原告依被告指示於九十四年五月四日前自動騰空遷讓
    眷舍），亦無行政程序法第一百十九條信賴不值得保護之情
    形。惟被告卻逕以九十四年七月七日保四後字第○九四○○
    ○七一八三號函作成否准原告一次補助費請求行政處分，該
    處分顯已違反信賴保護原則，具重大瑕疵而屬違法，爰先位
    聲明請求原處分及復審決定均撤銷。(二)縱認被告得廢止或撤
    銷九十四年二月十七日保四後字第○九四○○○一七二○一
    號函，惟並無任何事證證明原告有明知或重大過失不知合法
    現住人係指非調職情形，原告之信賴自應受保護。原告於九
    十四年五月四日即自動將家中所有物品搬遷並租屋而居，原
    認可領取一次補助費用以買受新屋居住，卻因被告事後違反
    誠信而變卦，則被告撤銷該違法行政處分所節省者僅為一百
    八十萬元，原告所受之損害顯然大於被告欲維護之公益，依
    行政程序法第一百十七條及第一百十九條規定，被告自不得
    撤銷該違法行政處分。縱認原告信賴利益並無大於撤銷所欲
    維護之公益，然因原告之信賴值得保護，依同法第一百二十
    條之規定，請求被告給付該處分存續可得之利益即相當於一
    百八十萬元之補償，並依行政訴訟法第一百九十七條之規定
    ，備位聲明請求被告為該金額之金錢給付。
四、次按「本要點有關眷舍房地之處理，以行政院人事行政局為
    督導機關；公務人員住宅及福利委員會（下稱住福會）為執
    行機關；中央各部會及相當層級以上之機關為主管機關。」
    、「各機關學校管理位於都市計畫商業區、住宅區之眷舍房
    地，於九十二年十二月三十一日以前，依第四點、第五點規
    定報送執行機關申辦騰空標售案件，該眷舍之合法現住人，
    自行政院核定之日起三個月內自行遷出者，由執行機關按核
    定騰空標售時之公教人員輔購住宅貸款標準給予一次補助費
    。由各機關學校造具審查合格具領清冊（格式如附件二）送
    執行機關請領。」分別為眷舍房地處理要點第二點第一項及
    第七點第一項所規定。依此，各機關學校依上開要點申辦騰
    空標售案件，眷舍之合法現住人，如自行政院核定之日起三
    個月內自行遷出，係由執行機關，即住福會按核定騰空標售
    時之公教人員輔購住宅貸款標準給予一次補助費，是該「一
    次補助費」之發給機關為住福會；然須由各機關學校造具審
    查合格具領清冊送執行機關請領，則各機關學校對於眷舍之
    現住人是否為「合法現住人」，有審查權，其所為否准為「
    眷舍之合法現住人」之決定，自為行政處分。
五、再按「陸、處理方式：．．．二眷舍房地部分：凡位於本方
    案處理範圍內之眷舍房地，均得依下列方式辦理。(一)騰空標
    售：1.眷舍房地應由管理機關負責收回騰空，並依國產局實
    地勘查提供之意見，層報行政院核定處理方式後，點交國產
    局辦理標售。2.辦理騰空標售之眷舍合法現住人，自行政院
    核定之日起三個月內自行遷出者，可就下列方式辦理：（１
    ）、自本方案公布日起至九十二年十二月三十一日前，其眷
    舍基地坐落在都市計劃商業區或住宅區者，由住福會按核定
    騰空標售之貸款標準發給一次補助費，退休人員依退休時敘
    定退休之官、職等，即簡任新台幣二二○萬元、薦任新台幣
    一八○萬元、委任新台幣一五○萬元。．．．」為行政院九
    十二年七月十日訂定之國有宿舍及眷舍房地加強處理方案第
    陸點所規定。而其中所謂「眷舍合法現住人」，該方案雖未
    規定，惟行政院為推行輔助中央公教人員購置住宅政策，強
    化國家資產管理，有效處理中央各機關學校現有眷舍房地，
    於九十二年十二月十日已就處理國有眷舍之相關事項訂定眷
    舍房地處理要點，該要點第三點第一項規定：「本要點所稱
    合法現住人，應合於下列各款規定：(一)於七十二年五月一日
    以前依法配（借）住眷舍。．．．(五)非調職、轉任、辭職、
    解僱、解聘（含不續僱、不續聘）、撤職或免職人員。．．
    ．」。是適用眷舍房地加強處理方案第陸點規定請求發給補
    助費，有關「眷舍合法現住人」之解釋，自應依眷舍房地處
    理要點第三點第一項所規定「合法現住人」之規定為依據。
六、經查，本件原告於六十六年間因任職當時台灣省保安警察第
    一總隊第一大隊，而獲准配住被告經管之國有眷舍。嗣原告
    於七十六年六月廿五日調任彰化縣警察局巡官，並於七十七
    年十二月廿三日調回被告任職，有彰化縣警察局九十五年六
    月廿八日彰警後字第○九五○○七二○○七號函及原告人事
    資料表在卷可佐（本院卷一二一及五六頁），此事實並為兩
    造所不爭。至九十二年九月四日公布之警察機關宿舍管理要
    點第七點雖規定：「宿舍借用期間，以借用人任職各該機關
    期間為限，借用人調職（含甲分局、分駐所、派出所調乙分
    局、分駐所、派出所，其他同級單位比照辦理）時，應依規
    定期限遷出。但有下列情形之一者，不在此限：(一)在相隸屬
    機關及其相互間調任，因業務需要，經新任職機關協商原任
    職機關，訂立契約或書立借據相互借用者。(二)因機關精簡、
    整併、裁撤或改制者。」；而九十四年六月廿九日廢止前之
    事務管理規則第二百四十九條第二項亦規定「．．．宿舍借
    用期間，以借用人任職各該機關期間為限。借用人調職時，
    應依規定期限遷出。但在相隸屬機關及其相互間調任，因業
    務需要，經新任職機關協商原任職機關，訂立契約或書立借
    據相互借用者，不在此限。」（八十八年十二月八日修正前
    尚無在相隸屬機關及其相互間調任，因業務需要，經新任職
    機關協商原任職機關，訂立契約或書立借據相互借用者，不
    在此限之規定）。然此二規定，均係於原告調派彰化縣警察
    局服務期間過後始公布，原告本件情形，縱得適用，然查彰
    化縣警察局與前臺灣省保安警察第一總隊，縱使此二機關於
    七十六年至七十七年間同隸屬於台灣省警務處，惟彼此間有
    各自獨立名稱及預算，並非有相隸屬關係，且原告調任彰化
    縣警察局期間，該局亦未依警察機關宿舍管理要點第七點之
    規定，與被告（當時為臺灣省保安警察第一總隊，下同）訂
    立任何契約或借據，將被告原配住原告之宿舍，向被告借用
    並供原告借住，亦經該局以前開函文函復本院在卷。
七、另按因任職關係獲准配住系爭房屋，屬使用借貸之性質，既
    經離職，依借貸之目的，當然應視為使用業已完畢，而負返
    還義務，為民法第四百七十條所規定。依上所述，原告原任
    職被告改隸前之臺灣省保安警察第一總隊第一大隊，並於六
    十六年間獲准配住該總隊經管之國有眷舍，原告於七十六年
    六月廿五日調任彰化縣警察局，自應於其離職時，因借貸之
    目的不復存在，視為使用業已完畢，而負返還義務。被告縱
    未依當時事務管理規則第二百四十九條第二項規定，於原告
    調職三個月內進行催討議處，原告仍使用系爭眷舍，而有眷
    舍管理上之瑕疵，又原告於八十七年四月廿八日另與被告簽
    訂宿舍借用契約，然此一契約簽訂，係於七十二年五月一日
    之後，與眷舍房地處理要點第三點第一項(一)及(五)規定不符，
    非屬該要點所稱之合法現住人。
八、次查，被告雖曾於九十二年九月四日召開「內政部警政署保
    安警察第四總隊國有宿舍及眷舍房地加強處理方案現住戶說
    明會議」，然該說明會之召開，僅係用以徵詢相關現住戶是
    否申辦騰空標售之意見，該說明會之召開結果，並無對於其
    後辦理騰空標售後，就得申請「一次補助費」規範，而有訂
    定之情形，又證人即本件被告承辦總務人員丙○○於本件準
    備程序時，亦證稱：「具領清冊係於九十四年五月五日製作
    ，被告依職權先予列冊並會相關單位，惟當時資料送至人事
    單位審查時即遭擋下，原告是否符合請領資格實際上未經實
    質審核．．．會議紀錄是我作的，只要是當時配住於眷舍者
    均通知開會，至其是否為合法配住戶則非所問。」（同卷一
    ○二頁）是原告雖有參加上開說明會議及其曾列入補助費具
    領清冊內，惟該清冊亦非經被告實質審核原告為合法現住人
    而將之列入，且具領清冊說明欄註明配住人配住期間如有調
    離職之情形，依事務管理規則第二百四十九條之規定，應於
    三個月內遷出等語（同卷一○六頁），均非屬被告以一定之
    行政事實行為，而認定原告為系爭眷舍之合法現住人。嗣被
    告申辦本件騰空標售案件，經行政院以九十四年二月五日院
    授人住字第○九四○三○一五八二號函同意就被告經管之彰
    化市華陽里親仁新村一號等四○戶及其基地坐落南郭段南郭
    小段一之八地號國有眷舍房地，暨南郭路一段三八一巷六號
    等八戶國有眷舍辦理騰空標售，並命被告就眷舍合法現住人
    之認定，依眷舍房地處理要點第三點規定辦理，有上開函文
    在卷可稽（本院卷四九頁）。被告乃以九十四年二月十七日
    保四後字第○九四○○○一七二○一號函通知各現住戶，該
    函內容為「．．．說明：．．．二依「國有宿舍及眷舍房地
    加強處理方案陸二(一)２辦理騰空標售之眷舍合法現住人，自
    行政院核定之日起三個月內自行遷出者，「按核定騰空標售
    時之貸款標準發給一次補助費」，現職人員依所任本職官等
    、職等，退休人員依退休時敘定退休之官、職等，即簡任新
    台幣二二○萬元、薦任新台幣一八○萬元、委任新台幣一五
    ○萬元。（限九十四年五月四日前遷出始獲補助）三、貴住
    戶如騰空後請持身分證、全戶戶籍謄本四份、印鑑逕洽本總
    隊後勤組小隊長丙○○洽辦請款事宜。」（同卷十二頁）。
    該函係通知原告洽辦請款事宜，其意旨應僅係因原告為現住
    戶而通知其如依規定騰空，得提出資料申請一次補助費，並
    非有對原告表示其已符合得申請一次補助費之意思。另原告
    提出申請一次補助費，依眷舍房地處理要點第七點之規定，
    被告仍應予審查，如合資格，始列入所造具合格具領清冊中
    ，再送執行機關請領。尚不得以被告上開通知即認被告已作
    成認定原告為「合法現住人」之處分，是被告僅係依行政院
    上開同意辦理騰空標售函轉知各現住戶，依規定請領補助費
    ，其未就特定現住戶是否為「合法現住人」，或可否得請領
    補助費作成決定，並未對原告發生法律上效果，而屬作成行
    政處分之準備行為或行政先行行為，為觀念通知，自非行政
    處分，原告主張該函為行政處分，顯係誤解。是被告於眷舍
    房地處理要點公布後，申辦本件眷舍騰空標售案件，認原告
    不符合該要點第三點第一項規定「合法現住人」之要件，其
    所為之上開行政事實行為，並無原告所指之有「信賴基礎」
    之存在及已認定原告為系爭眷舍合法現住人之授益性之行政
    處分，事後再予撤銷行政處分之情事，亦不生「信賴保護」
    之問題。
九、綜上所陳，本件原告向被告申請具領系爭眷舍騰空標售之一
    次補助費，被告以原告曾於七十六年六月廿五日調離被告，
    不符眷舍房地處理要點第三點所規定合法現住人之要件為由
    ，以九十四年七月七日保四後字第○九四○○○七一八三號
    函認原告申請補助費之資格不符，依上開規定及說明，並無
    違誤，公務人員保障暨培訓委員會復審決定予以維持，亦無
    不合，原告提起本件訴訟，先位聲明請求將復審決定及原處
    分均撤銷，為無理由，應予駁回。至原告備位聲明請求應給
    付原告一百八十萬元之部分（原告此部分係追加，被告對此
    並無異議，而為本案之言詞辯論，依行政訴訟法第一百十一
    條第二項之規定，視為同意追加，並依同條第一項之規定，
    此追加部分自得為之），然查，被告九十四年二月十七日保
    四後字第○九四○○○一七二○一號函文，並非行政處分，
    有如前述，被告九十四年七月七日保四後字第○九四○○○
    七一八三號函之處分，自無撤銷違法行政處分（原告所稱之
    被告九十四年二月十七日保四後字第○九四○○○一七二○
    一號函）之問題，從而，原告依行政程序法第一百二十條之
    規定，主張被告應給付原告上開函件存續可得之利益即相當
    於一百八十萬元之補償，並依行政訴訟法第一百九十七條之
    規定，請求為該金額之金錢給付，亦為無理由，併予駁回。
    至本件兩造其餘之主張及舉證，均不足影響本件判斷之結果
    ，爰不一一論究，併予敘明。
據上論結，本件原告先位聲明及備位聲明均為無理由，依行政訴
訟法第一百九十五條第一項後段、第九十八條第三項前段，判決
如主文。
中    華    民    國    95    年     8     月    2    日
                  第三庭審判長法  官  沈  應  南
                              法  官  林  秋  華
                              法  官  許  武  峰
以上正本證明與原本無異。
如不服本判決，應於判決送達後20日內向本院提出上訴書狀，其
未表明上訴理由者，應於提起上訴後20日內向本院提出上訴理由
書（須依對造人數附具繕本）；如於本判決宣示或公告後送達前
提起上訴者，應於判決送達後20日內補提上訴理由書（須附繕本
）。未表明上訴理由者，逕以裁定駁回。
提起上訴應預繳送達用雙掛號郵票390元（34元及5元郵票各10份
)。
中    華    民    國    95    年     8     月    7    日
                              書記官  陳  鼎  鈞


司法院資訊處製作；財團法人民間司法改革基金會備份。
